【裁判字號】    96,簡上,212
【裁判日期】    970729
【裁判案由】    遷讓房屋
【裁判全文】
臺灣桃園地方法院民事判決             96年度簡上字第212號
上  訴  人  甲○○
                      號
訴訟代理人  梁育純律師
            何兆龍律師
被上訴人    乙○○○
上列當事人間請求遷讓房屋事件，上訴人對於中華民國96年9 月
20日本院中壢簡易庭96年度壢簡字第452 號第一審判決提起上訴
，於97年7 月8 日辯論終結，本院判決如下：
    主  文
上訴駁回。
第二審訴訟費用由上訴人負擔。
    事實及理由
壹、程序方面：
    按「當事人在第二審為訴之變更、追加，非經他造同意不得
    為之，固為民事訴訟法第四百四十三條第一項（現為第四百
    四十六條第一項）所規定，但依同法第四百六十條（現為第
    四百六十三條）準用第二百五十五條第二項規定，他造於此
    項訴之變更、追加無異議而為本案之言詞辯論者，即應視為
    同意變更、追加」最高法院著有29年上字第359 號判例可資
    參照。又上開規定，於簡易訴訟程序之第一審裁判之上訴程
    序亦有準用，此為民事訴訟法第436 條之1 第3 項所明定。
    本件上訴人於第二審以民國97年5 月21日提出於本院之民事
    準備(二)狀追加民法第962 條為其請求權基礎，核屬訴之追加
    ，而被上訴人於同年月29日收受該書狀後，於同年7 月8 日
    之言詞辯論期日無異議而為本案之言詞辯論（見本院卷第73
    、77、89-92 頁），依前開說明，自應視為同意上訴人上開
    所為訴之追加，而屬合法，先予敘明。
貳、實體方面：
一、本件上訴人主張：
  (一)被上訴人於93年10月1 日與伊簽訂房屋租賃契約書（下稱系
    爭租約），承租伊所有之門牌號碼為桃園縣觀音鄉○○路○
    段615 號之房屋（上訴人於起訴狀誤載為中「正」路，應予
    更正，下稱系爭房屋），租賃期間自93年10月1 日起至96年
    10月1 日止，每月租金為新台幣（下同）3 萬元，伊均有收
    取租金之事實，詎被上訴人自95年11月1 日起即未繳交租金
    ，迄今已積欠2 期以上之租金，伊除以口頭催告外，另存證
    信函催告被上訴人繳交租金，被上訴人均置之不理，是伊以
    本件起訴狀為終止系爭租約之意思表示，被上訴人於終止租
    約後繼續占用系爭房屋，即屬無權占有，伊自得請求被上訴
    人遷讓返還系爭房屋。
  (二)被上訴人之配偶即訴外人丙○○係於92年8 月間將系爭房屋
    之事實上處分權與使用權出售予伊，惟被上訴人一家並未即
    時遷讓房屋，幾經拖延，仍無法交付，雙方爰於93年10月1
    日簽訂系爭租約，約定由被上訴人向伊承租系爭房屋，其間
    ，被上訴人原本均有按月支付租金3 萬元，嗣於94年12月25
    日，被上訴人有意買回系爭房屋，雙方又約定如丙○○或其
    子即訴外人許明輝於110 年以前還清對伊所負767 萬元之債
    務，則伊即將系爭房屋登記給丙○○或許明輝。由此可知，
    除丙○○或許明輝在110 年以前將債務清償完畢，而對伊取
    得請求返還系爭房屋之權利外，系爭房屋之權利仍係歸伊所
    有。且雙方簽訂「債務協議同意書」是在伊喝醉酒之際所訂
    立，成立生效與否，已值懷疑。縱認該契約成立生效，然其
    真意，並非在使已由伊取得權利之房屋變成「擔保品」，而
    是賦予丙○○、許明輝在一定條件成就時，對伊取得一請求
    返還系爭房屋之權利。再依丙○○將系爭房屋之權利移轉予
    伊、系爭租約及債務協議同意書之簽立係先後分別成立且各
    自有效之契約，且互不矛盾，彼此間尚不因成立在後之94年
    12 月25 日債務協議同意書之簽訂，而使92年8 月8 日之不
    動產買賣契約書或93年10月1 日之系爭租約變成「通謀虛偽
    意思表示」。
  (三)再就系爭房屋之租金給付方式言，伊陳稱：「租金我都是去
    被告家中收取現金」、「95年12月中我有到被告家中，被告
    及媳婦有給我現金13000 元…」等語，彼此間並無矛盾。至
    於證人張許月琴則稱：「…在94年間某日，我有看過丙○○
    拿錢用信封裝著拿給原告1 次，我問丙○○，他說是租金」
    ，原法院認為就收取租金金額、地點、伊前後所述及證人陳
    述均有不一，難以採信。然而，被上訴人是於93年10月起向
    伊承租系爭房屋，至95年12月左右，歷時兩年多，共有20多
    期租金，而雙方對於租金既均係以現金支付，則證人證稱其
    在94年間曾有一次目睹是丙○○拿給上訴人，亦與常理無違
    ，原法院依此即認為「…就收取租金金額、地點、原告前後
    所述及證人陳述均有不一」，實過於嚴苛。
  (四)因被上訴人夫妻無力償還對伊所負近600 萬元之債務，也難
    以支付利息，遂與伊協商，由伊再給付其200 萬元尾款，丙
    ○○即將系爭房屋之事實上處分權與使用權轉讓於伊，因此
    ，伊是以將近800 萬元之價金向丙○○價購系爭房屋。在此
    情形下，丙○○於92年8 月間將系爭房屋之稅籍登記移轉於
    伊名下，並將系爭房屋歷次之交易文件正本交付予伊，伊也
    於92年8 月15日將尾款200 萬元匯入被上訴人之帳戶。至於
    兩造於「不動產買賣契約書」約定價金記載500 萬元，係因
    丙○○之要求，但價購之金額絕非僅有500 萬元，否則以價
    購之前伊對被上訴人夫妻之債權相抵銷後，被上訴人夫妻理
    應要返還伊至少67萬元 (即567 萬－500 萬)， 伊無須另支
    付被上訴人200 萬元。由此可知，上訴人與丙○○於92 年8
    月8 日所成立之不動產買賣契約確屬真正，絕非通謀虛偽意
    思表示。又因當時被上訴人夫妻表示搬遷有所困難，一再拖
    延，並表示要向伊承租系爭房屋繼續居住。伊在無可奈何下
    ，強力要求要有書面文件，被上訴人才於93年10月1 日與伊
    簽訂租賃契約，惟被上訴人卻幾乎不曾按時繳付房租，都是
    伊一再催討、甚至登門要錢之情況下，才拿到租金，其中僅
    有少數幾期是丙○○自己拿到伊家中。因此，伊於本件陳述
    是伊到被上訴人家中收取現金，確屬事實。
  (五)倘若真如被上訴人所主張，系爭房屋僅是被上訴人夫妻對上
    訴人共計7 、8 百萬元債務之擔保，則被上訴人夫妻對伊之
    債務即不曾消滅，依被上訴人於原審自承：「…我們欠原告
    700 多萬元，500 多萬的部分是有算2 分利的利息，另200
    萬的部分是由原告向銀行貸款借給我的…」等語，則被上訴
    人夫妻每月應支付伊之金額，除該200 萬元之銀行貸款本息
    約13,000元外，尚有500 多萬元之2 分利利息，光以500 萬
    元計算，每月就高達10萬元，則被上訴人夫妻每月應給付上
    訴人之金額至少應是113,000 元，並非只有13,000元。被上
    訴人於原審又稱：「…這200 萬元的本金及利息都是由我們
    在繳納，每月本息是1 萬多元，我有時交給原告，有時候直
    接到銀行去繳納…」等語，此等陳述，更顯不實，蓋該200
    萬元之本利，自始至終都是由貸款銀行按月從伊之帳戶內扣
    款，不可能由被上訴人直接到銀行去繳納，由此亦證被上訴
    人所言不實。
  (六)又伊與丙○○間之買賣契約上雖未約定房屋點交之日期，然
    事後丙○○之配偶即被上訴人既於93年10月1 日與伊訂立租
    賃契約書，供其夫婦居住及經營事業之用，依民法第946 條
    第2 項準用同法第761 條第2 項之規定，應認為以租賃契約
    成立之日期，即為系爭房屋移轉占有之日期，上訴人並成為
    系爭房屋之間接占有人。
  (七)綜上所述，本件兩造間之租賃契約既因被上訴人未按時給付
    租金而經上訴人終止，被上訴人之繼續占有使用系爭房屋，
    即屬無權占有，上訴人自得依民法第455 條、第767 條、第
    962 條規定，請求被上訴人返還系爭房屋。原審駁回伊之請
    求，核屬違誤，並聲明：1.原判決廢棄。2.被上訴人應將系
    爭房屋遷讓返還於上訴人。
二、被上訴人則以：系爭房屋原係其配偶丙○○所有，因丙○○
    欠上訴人很多錢未還，即協議由丙○○提供系爭房屋予上訴
    人作為擔保，丙○○與上訴人並於94年12月25日簽訂債務協
    議同意書，約定若丙○○及其次子許明輝於110 年前清償所
    有債務時，上訴人應將系爭房屋登記返還給丙○○或許明輝
    ，因系爭房屋未辦理保存登記，故將系爭房屋之納稅義務人
    變更為上訴人，本意並未將系爭房屋賣給上訴人，後來上訴
    人說要簽訂系爭租約給其他債權人看，說系爭房屋是向上訴
    人租來的，目的在於防止丙○○的債權人對系爭房屋為強制
    執行，因當時丙○○不在，就由其簽名，其均未曾繳交租金
    ，家人也都有繼續居住的事實，債務每月清償13,000元，清
    償至95年12月15日後，上訴人就拒絕丙○○還款，改向其收
    取每月3 萬元房租，其占有系爭房屋非無正當權源，原判決
    並無違誤等語置辯，並聲明：如主文所示等語。
三、上訴人主張：兩造於93年10月1 日曾就未辦理保存登記之系
    爭房屋簽立系爭租約，而系爭房屋現為被上訴人所占有使用
    之事實，為被上訴人所不爭執，足信為真實。惟上訴人進而
    主張：被上訴人因有欠繳租金逾兩期以上之事實，屢經催繳
    均未獲置理，乃以本件起訴狀之送達為終止系爭租約之意思
    表示，於租約終止後，被上訴人即無占用系爭房屋之合法權
    源，自應遷讓返還系爭房屋等語，則為被上訴人所否認，並
    以前詞置辯，經查：
  (一)按「表意人與相對人通謀而為虛偽意思表示者，其意思表示
    無效。但不得以其無效，對抗善意第三人。虛偽意思表示，
    隱藏他項法律行為者，適用關於該項法律行為之規定」民法
    第87條定有明文。
  (二)上訴人主張：伊於92年8 月間向被上訴人之夫丙○○購買系
    爭房屋，買賣價金約定為800 萬元，伊除以匯款方式繳納20
    0 萬元之尾款外，其餘金額係以被上訴人夫妻所欠債務相抵
    等語，固據提出95年度房屋稅繳款書、不動產買賣契約、新
    竹國際商業銀行95年8 月15日200 萬元之取款憑條（上載轉
    帳予被上訴人訖之文義）、系爭房屋歷次交易文件為證（見
    原審卷第11、42-45 頁、本院卷第36、57-65 頁），惟上訴
    人亦於本院自陳：伊係另以自己之房屋辦理貸款，而將200
    萬元之買賣價金尾款匯予被上訴人等語（見本院卷第42、68
    、89頁），則依上訴人之主張，上開房貸200 萬元部分，既
    是用作購買系爭房屋之尾款，則其清償，理應由上訴人自行
    為之，然上訴人竟於本院97年1 月2 日行準備程序時，就被
    上訴人辯稱：系爭房屋登記予伊名下係為債權之擔保，系爭
    租約係為預防丙○○之債權人執行所立等語表示意見時，陳
    稱：被上訴人占用系爭房屋，又不繳交貸款，不合理等語明
    確（見本院卷第22頁），伊所認該200 萬元貸款應由被上訴
    人繳納乙節，顯與上述用作給付買賣系爭房屋之尾款乙情相
    違，反與被上訴人辯稱：上訴人給付該200 萬元，並非買賣
    之尾款，而係上訴人所借，由其按月繳納本息清償等語相符
    ，更與上訴人於94年12月25日與丙○○、許明輝所簽立之債
    務協議同意書主旨文義相契合（詳後述），應認該200 萬元
    之交付，確非用以清償系爭房屋之買賣價金尾款，而係為與
    被上訴人成立消費借貸關係所交付。又上訴人堅稱：系爭房
    屋之買賣價金為800 萬元，而非上述不動產買賣契約所載之
    500 萬元，除以被上訴人夫妻所欠500 餘萬元相抵外，另匯
    款200 萬元以支付尾款等語，參互上情以觀，被上訴人辯稱
    ：將系爭房屋移轉於上訴人名下，非為買賣，而係為擔保上
    訴人之債權等語，洵非無稽。
  (三)次查，被上訴人抗辯系爭房屋為其夫丙○○所有，因丙○○
    向上訴人借貸，將系爭房屋提供上訴人為擔保品，並由被上
    訴人簽締租賃系爭房屋契約繼續使用，以免其他債權人驅趕
    或執行等節，業據提出上訴人與丙○○、許明輝於94年12月
    25日簽訂之「債務協議同意書」為證，其上記載之主旨為：
    乙方債務人（丙○○）欠甲方（甲○○，即上訴人）借貸金
    額如下：1.甲方房貸（新竹商銀）200 萬元整92年8 月14日
    起按月償還本利。2.現金計567 萬元整（有支票為憑內含12
    萬元會錢）。復載明協議處理之方式為：丙○○向上訴人借
    貸上述之金額，故同意提供丙○○名下之系爭房屋登記予上
    訴人作為擔保，而約定如於110 年前由丙○○或許明輝清償
    完畢，應將系爭房屋返還予丙○○或許明輝，上訴人不得有
    異或反悔等節（見原審卷第24頁），上訴人亦坦認簽署債務
    協議同意書之事實，並陳稱：債務協議同意書上載之債權內
    容為真等語（見本院卷第40、41頁），依此，除益證本院上
    述認定上訴人匯予被上訴人之200 萬元係借款而非買賣尾款
    為真正外，更可認定被上訴人辯稱系爭房屋移轉予上訴人名
    下係為擔保債權而非買賣等語，實屬有據，而可採信。再者
    ，上開債務協議同意書除就200 萬元債務部分約定有清償方
    式外，就其餘之567 萬元之債務，則僅約定丙○○或許明輝
    應於110 年前清償完畢，並未約定應如何按月清償之文義，
    因此，上訴人以被上訴人每月僅清償13,000元，而未清償另
    567 萬元部分債務每月10萬元以上之利息為由，主張：被上
    訴人辯稱其對上訴人尚有567 萬元之債務存在，未因系爭房
    屋之買賣而與其價金抵銷等語顯不合理云云，即無可採。至
    於上訴人主張債務協議同意書係於伊酒醉下所簽立云云，已
    據被上訴人否認在卷，則依舉證責任分配法則，上訴人就此
    有利於己之主張，應負舉證之責，然上訴人業已自承伊就此
    節無法舉證等語（見本院卷第40頁），是上訴人此部分之主
    張，無從信採。
  (四)再查，依上訴人之主張，伊於92年8 月間即購得系爭房屋，
    惟系爭房屋從未交屋，而係租予被上訴人夫妻繼續使用，然
    而，上訴人遲至1 年後之93年10月1 日始與被上訴人簽立系
    爭租約，對照上訴人係以800 萬元之對價購得系爭房屋，其
    中200 萬元更係以伊所有之另一房屋辦理貸款而來，則上情
    已與常情有違。再就本院質之何以遲逾1 年後始簽立系爭租
    約，上訴人陳稱：因為丙○○未依誠信給付租金，所以後來
    才再簽立租約等語（見本院卷第71頁），惟伊嗣又陳稱：系
    爭租約賣予伊後，即租予被上訴人繼續作生意，但在93年10
    月才訂立書面契約，均有按月給付3 萬元，直至95年12月15
    日才僅付13,000元等語（見本院卷第90頁），則上訴人前後
    所陳顯有不一之瑕疵，難予信採。反係被上訴人所辯：系爭
    租約亦係為預防丙○○之債權人對系爭租約為執行等語較符
    合上情，再比對上述債務協議同意書所載，更足認定被上訴
    人辯稱：系爭租約確係出於兩造通謀虛偽之意思表示所定等
    語，為可採信。
  (五)上訴人雖另主張系爭租約之買賣契約書、系爭租約、債務協
    議同意書係先後各自成立，時序不同，不能因有債務協議同
    意書之簽立反推前述買賣契約書、系爭租約均係出於通謀虛
    偽之意思表示所等語，然而，如系爭房屋之買賣契約係出於
    兩造間買賣系爭房屋之真意所成立，上訴人當無必要另與丙
    ○○、許明輝簽立債務協議同意書，同意以系爭房屋為擔保
    品，並於所擔保之債務清償後，登記回丙○○或許明輝，反
    而，依其先後成立之事實，可認上訴人係於事後更以債務協
    議同意書承認伊取得系爭房屋之權利係為擔保債權，並非依
    買賣而取得其事實上處分權，復承諾於債務清償後，將系爭
    房屋稅籍名義人登記回丙○○或許明輝。且上開文字之意旨
    已臻明確，無須別事探求，即不得反捨契約文字而更為曲解
    ，則上訴人主張：債務協議同意書簽立之真意在於賦予丙○
    ○、許明輝於110 年前清償債務時，取得請求返還系爭房屋
    之權利，並非表示系爭房屋為債權擔保云云，明顯與債務協
    議同意書之內容相違，要無可採。
  (六)被上訴人辯稱系爭租約係為防丙○○之債權人乙節為可採信
    乙節，已據本院認定如前，則對外而言，上訴人理當有自被
    上訴人處收取租金之外觀，因此證人張許月琴證稱曾聽聞丙
    ○○表示交租金予上訴人等語，即與本院上開認定無違，尚
    不足憑該證詞即認定系爭租約非出於通謀虛偽之意思表示所
    為，附此敘明。
四、綜上所述，系爭房屋本即為被上訴人之夫丙○○所有，僅因
    為擔保上訴人之債權而將房屋稅籍名義人變更為上訴人，足
    認系爭租約並非兩造出於租賃之真意所締結，而係屬兩造間
    通謀而為虛偽意思表示，揆諸首開法文規定，兩造所簽訂系
    爭租約應屬無效，且上訴人從未取得系爭房屋之占有，是被
    上訴人抗辯系爭房屋仍為丙○○所有，為可採信。從而，上
    訴人依民法第455 條、第767 條、第962 條之規定，請求被
    上訴人返還系爭房屋，均無理由，應予駁回。原審為上訴人
    敗訴之判決，核無違誤。上訴意旨指摘原判決不當，求予廢
    棄改判，為無理由，應予駁回。
五、本件事證已臻明確，兩造其餘之主張、陳述及所提之證據資
    料，核與判決結果無何影響，爰不一一論述，附此敘明。
六、據上論結，本件上訴為無理由，依民事訴訟法第436 條之1
    第3 項、第449 條第1 項、第78條，判決如主文。
中    華    民    國    97    年    7     月    29    日
                  民事第一庭審判長法  官  郭琇玲
                                  法  官  吳爭奇
                                  法  官  范明達
上列正本證明與原本無異
本判決不得上訴。
中    華    民    國    97    年    7     月    30    日
                                  書記官  張豐松


司法院資訊處製作；財團法人民間司法改革基金會備份。
